臺灣南投地方法院民事判決
110年度訴字第282號
原      告  曾漢州  
被      告  曾玉豐  
            鄭淑淇  
兼  上一人
訴訟代理人  李振愷  

上列當事人間請求分割共有物事件，本院於民國111年9月5日言
詞辯論終結，判決如下：
    主  文
兩造共有坐落南投縣○○鄉○○段000地號、面積4,472.48平方公尺
之土地，其分割方法為如附圖即南投縣南投地政事務所複丈日期
民國110年10月21日土地複丈成果圖所示：暫編地號893即編號甲
、暫編地號893⑴即編號乙部分，面積2,236.24平方公尺之土地，
分歸原告與被告曾玉豐按附表二所示比例保持共有取得；暫編地
號893⑵即編號丙部分，面積2,236.24平方公尺之土地，分歸被告
鄭淑淇、李振愷按附表三所示比例保持共有取得。
訴訟費用由兩造按附表四所示比例負擔。
    事實及理由
一、原告起訴主張略以：
　㈠坐落南投縣○○鄉○○段000地號、面積4,472.48平方公尺之土地
    即如附表一所示土地（下稱系爭土地）為兩造共有，各共有
    人之應有部分比例如附表一所示，且共有人間並無不得分割
    土地之約定，又無因物之使用目的有不能分割之情事，共有
    人間復無法達成分割協議；系爭土地係農業發展條例於民國
    89年1月4日修正前之2人共有耕地，依法得原物分割予各共
    有人單獨取得，不受分割後每人分得面積未達0.25公頃，不
    得分割之限制。
　㈡如附圖即南投縣南投地政事務所複丈日期110年10月21日土地
    複丈成果圖（下稱附圖）所示：暫編地號893即編號甲（下
    稱編號甲）部分，面積1,118.12平方公尺之土地，分歸原告
    單獨取得；暫編地號893⑴即編號乙（下稱編號乙）部分，面
    積1,118.12平方公尺之土地，分歸被告曾玉豐單獨取得；暫
    編地號893⑵即編號丙（下稱編號丙）部分，面積2,236.24平
    方公尺之土地分歸被告鄭淑淇、李振愷按原應有部分比例共
    同取得（下稱甲方案），應屬適法之分割方案。倘若系爭土
    地只能分割成2筆土地，願與被告曾玉豐繼續共有系爭土地
    北側即編號甲、乙部分土地。爰依民法第823條、第824條規
    定，訴請裁判分割系爭土地；並聲明：系爭土地依甲方案分
    割。
二、被告曾玉豐陳稱：同意分割，並依原告主張之甲方案分割。
    若不能原物分割，希望繼續保持共有；若系爭土地只能分割
    成2筆土地，願與原告繼續共有系爭土地北側即編號甲、乙
    部分土地。
三、被告鄭淑淇、李振愷則以：同意分割，並依原告主張之甲方
    案分割，如無法原物分割予各共有人，應變價分割。
四、兩造不爭執事項：
　㈠坐落南投縣○○鄉○○段000地號、面積4,472.48平方公尺之系爭
    土地為兩造共有，使用分區為一般農業區、使用類別為農牧
    用地，原告與被告曾玉豐應有部分各為4分之1 、被告鄭淑
    淇應有部分為20分之9、被告李振愷應有部分為20分之1即如
    附表一所示。
  ㈡系爭土地屬89年1月4日前共有之耕地，89年1月4日前共有人
    人數2人。原告與被告曾玉豐係因原因發生日期99年11月1 
    日，於100年4月19日因分割繼承登記各取得應有部分4分之1
     ，被告鄭淑淇與李振愷則因原因發生日期108年5月3日（10
    8年4月10日得標），於108年5月9日因拍賣登記各取得應有
    部分20分之9、應有部分20分之1。
  ㈢系爭土地北側即附圖編號甲、乙部分，原先由原告與被告曾
    玉豐共同出租第三人種植鳳梨使用中，現已荒廢，系爭土地
    南側即編號丙部分為雜木。
五、兩造爭執事項：
  ㈠系爭土地得否原物分割？如可原物分割，得否分割為2筆或3 
    筆土地由共有人分別取得？
  ㈡原告主張系爭土地依甲方案分割，此分割方法是否合於法令
    ？
  ㈢系爭土地採變價分割，是否為適當之分割方法？
六、本院之判斷：
　㈠按各共有人，除法令另有規定外，得隨時請求分割共有物。
    但因物之使用目的不能分割或契約訂有不分割之期限者，不
    在此限。又共有物之分割，依共有人協議之方法行之；分割
    之方法不能協議決定，法院得因任何共有人之請求，為適當
    之分配。民法第823條第1項、第824條第1項、第2項前段定
    有明文。經查：原告主張系爭土地為兩造共有，各共有人應
    有部分比例如附表一所示；共有人間就系爭土地並無不得分
    割之約定，又無因物之使用目的有不能分割之情事，共有人
    間復無法達成分割協議等情，業據其提出系爭土地之土地登
    記第一類謄本、地籍圖謄本為證（見本院卷第63頁至第65頁
    、第33頁），復為被告所不爭，從而，原告上開主張，自堪
    信為真實。則原告依首揭條文規定，請求裁判分割系爭土地
    ，洵屬有據。
  ㈡按法院得因任何共有人之請求，命為下列之分配：以原物分
    配於各共有人；以原物為分配時，因共有人之利益或其他必
    要情形，得就共有物之一部分仍維持共有，民法第第824條
    第2項第1款本文、第4項分別定有明文。法院為裁判分割時
    ，固應消滅其共有關係，然因共有人之利益或其他必要情形
    ，就共有物之一部，有時仍有維持共有之必要。例如分割共
    有土地時，需保留部分土地供為通行道路之用是，爰增訂第
    4項，賦予法院就共有物之特定部分不予分割之裁量權，以
    符實際並得彈性運用。又此項共有，應包括由原共有人全體
    或部分共有人維持共有之二種情形（民法第824條第4項增訂
    立法理由參照）。是受訴法院應依衡平法理，審酌公共利益
    及共有人之利益或部分共有人仍願維持共有關係之意願，而
    得就共有物之一部維持共有關係之分割方案。又法院裁判分
    割共有物，究以原物分割或變價分配其價金，固有自由裁量
    之權，不受共有人主張之拘束，但仍應斟酌當事人之聲明，
    共有物之性質、利用價值、經濟效用及全體共有人利益等，
    公平裁量，必於原物分配有困難者，始得變賣，以價金分配
    於各共有人。
  ㈢經查：
  ⒈系爭土地北臨同段872、871地號土地，西臨892地號土地，東
    臨894、895地號土地，南臨897地號土地，有前開地籍圖可
    佐，系爭土地北側種植鳳梨，南側為雜木，系爭土地四週未
    臨路等情，經本院函囑南投縣南投地政事務所派員會同本院
    與兩造於110年10月21日履勘現場查明屬實，並有勘驗測量
    筆錄、現場照片附卷可參（見本院卷第141頁至第146頁），
    堪認為真實。
  ⒉雖南投縣南投地政事務所110年10月28日投地二字第11000066
    09號函、110年12月1日投地二字第1100007159號函稱：依內
    政部91年8月15日台內地字第0910010422號函示、106年9月2
    0日台內地字第1060435414號函示意旨，系爭土地於89年1月
    4日前為2人共有之耕地，部分共有人於辦竣繼承登記後，將
    繼受持分移轉他人，均已非原先人，屬農業發展條例修正施
    行後之共有關係，自不得依農業發展條例第16條第1項第3、
    4款規定辦理分割及分割登記等語（見本院卷第149頁、第23
    3頁、第234頁），惟按行政程序法第159條第1項規定：「本
    法所稱行政規則，係指上級機關對下級機關，或長官對屬官
    ，依其權限或職權為規範機關內部秩序及運作，所為非直接
    對外發生法規範效力之一般、抽象之規定。」，同條第2項
    第2款復規定：「為協助下級機關或屬官統一解釋法令、認
    定事實、及行使裁量權，而訂頒之解釋性規定及裁量基準。
    」，由此可知，上開內政部函文，為行政機關基於實務上需
    要，對法令適用之疑義進行解釋，性質上為解釋性行政規則
    ，應可認定。法官依據法律獨立審判（憲法第80條參照），
    法官於審判案件時，對於各機關就其職掌所作有關法規釋示
    之行政命令，固未可逕行排斥而不用，但仍得依據法律，表
    示適當之不同見解，並不受其拘束。
　⒊農業發展條例16條第1項規定：「每宗耕地分割後每人所有面
    積未達0.25公頃者，不得分割。但有下列情形之一者，不在
    此限」；由上開規定觀之，原則上耕地分割後，每宗耕地每
    人所有面積未達0.25公頃者，不得辦理分割。惟若耕地分割
    後，每宗耕地每人所有面積未達0.25公頃，於符合同條項但
    書各款所示情形之一者，仍例外允許耕地分割。其中第3款
    規定「本條例中華民國89年1月4日修正施行後所繼承之耕地
    ，得分割為單獨所有」；第4款又規定「本條例中華民國89
    年1月4日修正施行前之共有耕地，得分割為單獨所有」，其
    立法理由為：「民國62年本條例制定前，耕地並未禁止分割
    及移轉為共有；本條例制定後亦未禁止耕地因繼承而移轉為
    共有，故耕地共有狀況普遍存在於農村，此種共有狀況，表
    面上地籍仍保留單獨一筆，實際已由共有人分耕分管，民間
    時常發生共有耕地分及設定負之產權糾紛，故最近農民均以
    放寬分割限制為訴求。為使本條例修正施行前之共有耕地，
    產權單純化，少共有糾紛，故依第四次全國農業會議之結論
    ，將本條例修正施行前之共有耕地，其分割最小單位面積不
    受限制，以解決目前共有耕地之糾紛並達產權單純化之目的
    。增列為第4款。」；復於同條第2項規定：「前項第3款及
    第4款所定共有耕地，辦理分割為單獨所有者，應先取得共
    有人之協議或法院確定判決，其分割後之宗數，不得超過共
    有人人數。」。由上開法律規定可知，農業發展條例修正「
    後」繼承之耕地，以及農業發展條例修正「前」已存在共有
    關係之耕地，均仍得分割，僅限制其分割後之宗數，不得超
    過共有人人數。
  ⒋又依耕地分割執行要點第9點：「依本條例第16條第1項第3款
    及第4款規定辦理耕地分割，應分割為單獨所有。但有下列
    情形之一者，不在此限：㈠耕地之部分共有人協議就其應有
    部分維持共有。㈡依法院確定判決或和解筆錄就共有物之一
    部分由全體繼承人或全體共有人維持共有。」；第10點：「
    繼承人辦理繼承登記後，將繼受持分移轉予繼承人者，得依
    本條例第16條第1項第3款規定辦理分割。」；第11點：「本
    條例第16條第1項第4款規定申辦分割之共有耕地，部分共有
    人於本條例修正後，移轉持分土地，其共有關係未曾終止或
    消滅，且分割後之宗數未超過修正前共有人數者，得申請分
    割。依前項規定申請分割，其共有人人數少於本條例修正前
    共有人數者，分割後之宗數，不得超過申請分割時共有人人
    數。」等規定，可知農業發展條例修正「前」已存在共有關
    係之耕地，於修正後縱使共有人或共有持分雖發生變動，然
    其共有關係未曾終止或消滅，只要分割宗數「維持」或「少
    於」修正前之共有人數者，基於前述農地產權單純化之立法
    意旨及不影響原共有人權益之原則，應認得依該條例規定辦
    理分割，以解除該條例修法前已存在於耕地上之共有關係，
    避免共有耕地因長期無法分割，致產權關係越顯複雜，反不
    利管理、處分，同時保障各共有人得有主張分割之權益。
　⒌關於農業發展條例89年1月4日修正前「已存在共有關係未曾
    終止或消滅」之認定，參酌前述農業發展條例第16條第1項
    第3、4款分別並列之立法意旨，應認上開條例修正後，部分
    共有人如有因繼承此一不能以人為因素掌控之法律事實而取
    得時，自不能與一般移轉應有部分土地同視，應認系爭土地
    於農業發展條例修正前之共有關係，仍未終止或消滅，應依
    農業發展條例第16條第1項第4款之規定准予分割，始符上揭
    產權單純化及不影響共有人權益之立法意旨。否則，若謂修
    正前已存在共有關係之耕地，於修正後因繼承、拍賣等原因
    而分別移轉予繼承人及第三人，僅因申請分割時之現共有人
    （即該繼承人及第三人）均已非修正前之原共有人，而認修
    正前之共有關係已有變動，均不得辦理共有耕地分割登記，
    即與上述農業發展條例第16條第1項第4款規定之立法意旨有
    違。
  ⒍是以，系爭土地於89年1月4日農業發展條例修正前為2人共有
    ，雖共有人陳金成之應有部分2分之1於96年間由林蕉分割繼
    承取得，共有人曾李不之應有部分2分之1於100年間由原告
    與曾玉豐分割繼承取得各4分之1，嗣林蕉之應有部分於102
    年間贈與陳世霈，陳世霈之應有部分於106年間出賣予陳明
    權，陳明權之應有部分於108年間由被告鄭淑淇與李振愷拍
    賣各取得應有部分20分之9、應有部分20分之1之事實，為兩
    造所不爭，復有南投縣地籍異動索引及土地登記第三類謄本
    可佐（見本院卷第21頁至第31頁），則系爭土地屬農業展條
    例89年1月4日修正前已存在共有關係未曾終止或消滅，故原
    告自得訴請原物分割系爭土地，僅分割後土地宗數應以2宗
    為限而已。而南投縣南投地政事務所前開函文及援引內政部
    函文意旨，認為分割時之現共有人即兩造，均已非農業發展
    條例修正前之原共有人，已形成新共有關係，即認原共有關
    係已告終止且消滅，不得依農業發展條例第16條第1項第3、
    4款規定辦理分割之解釋，顯然與上開法條之立法意旨有違
    ，更何況此涉及人民財產權之限制，在前述法律並無依據且
    無具體明確授權之情況下，上開內政部函文意旨，已增加法
    律所無之限制，亦與法律保留原則不符。從而，南投縣南投
    地政事務110年10月28日投地二字第1100006609號函、110年
    12月1日投地二字第1100007159號函文及所援引內政部91年8
    月15日台內地字第0910010422號函示、106年9月20日台內地
    字第1060435414號函文，自為本院所不採。
  ⒎基上，系爭土地仍得原物分割，惟僅能分割為2宗即2筆土地
    ，業如上述，則原告主張之甲方案，係將系爭土地分割為3
    筆，自非適法之分割方案。系爭土地共有人全體即兩造均當
    庭陳明不願多分配土地，另以金錢補償未受分配土地之共有
    人，亦不願未受原物分配，而由他人以金錢補償等語（見本
    院卷第317頁、第354頁、第355頁），則將原物分配予部分
    共有人，違反全體共有人意願，並非適當之分割方法。原告
    與被告曾玉豐前當庭陳稱如系爭土地僅能分割成2筆土地，
    其等2人願繼續共有系爭土地北側，亦即共有編號甲、乙部
    分土地等語（見本院卷第317頁），另被告鄭淑淇、李振愷
    同意分得系爭土地南側即編號丙部分，堪認原告與被告曾玉
    豐2人應有維持共有意願，被告鄭淑淇、李振愷2人亦有維持
    共有意願，則將系爭土地分割為北側及南側共2宗土地，其
    中北側即附圖編號甲、乙部分，面積2,236.24平方公尺之土
    地，分歸由原告與被告曾玉豐按應有部分各2之1即附表二所
    示比例維持共有；南側即編號丙部分，面積2,236.24平方公
    尺之土地，分歸被告鄭淑淇、李振愷按應有部分10分之9、1
    0分之1即附表三所示比例維持共有（下稱乙方案），應合於
    法令及共有人之意願，系爭土地亦無原物分割顯有困難而須
    變價分割之情事。況且，依乙方案分割，足令各共有人均受
    系爭土地原物分配，各共有人分得之土地面積與應有部分比
    例面積相等，分得土地之形狀方正、完整，利於土地之整體
    利用；從而，本院審酌共有物之性質、經濟效用、當事人之
    意願、系爭土地使用現況、系爭土地分割後之形狀、全體共
    有人之利益及未來之利用、系爭土地發揮最大經濟效用等一
    切情狀，認系爭土地依乙方案分割，堪認係適當、公允之分
    割方法。
七、綜上所述，原告請求分割系爭土地，參酌共有物之性質、經
    濟效用、當事人之意願、全體共有人之利益及未來之利用等
    情，本院認系爭土地應分割如乙方案所示：編號甲、乙部分
     ，面積2,236.24平方公尺之土地，分歸原告與曾玉豐按應
    有部分各2分之1即附表二所示比例保持共有取得；編號丙部
    分，面積2,236.24平方公尺之土地分歸被告鄭淑淇、李振愷
    按應有部分10分之9、10分之1即如附表三所示比例保持共有
    取得，應為適當、公允之分割方法，爰就系爭土地分割方法
    諭知如主文第1項所示。　　
八、按分割共有物之訴，本質上屬無訟爭性之非訟事件，為共有
    人之兩造本可互換地位。本件原告起訴分割共有物雖於法有
    據，但被告應訴實因訴訟性質所不得不然，本院認訴訟費用
    由敗訴當事人負擔，顯失公平，應由兩造按如附表四所示比
    例分擔，較為公允，爰諭知如主文第2項所示。
九、訴訟費用負擔之依據：民事訴訟法第80條之1。
中　　華　　民　　國　　111 　年　　9 　　月　　26　　日
                        民事第二庭法　官　徐奇川
以上正本係照原本作成。
如對本判決上訴，須於判決送達後20日內向本院提出上訴狀；如
委任律師提起上訴者，應一併繳納上訴審裁判費。
中　　華　　民　　國　　111 　年　　9 　　月　　26　　日
                                  書記官　黃子真

附表一：坐落南投縣○○鄉○○段000地號、面積4472.48平方      
    公尺之土地
編號 共有人 應有部分比例  1 曾漢州 4分之1  2 曾玉豐 4分之1  3 鄭淑淇 20分之9  4 李振愷 20分之1 

附表二：附圖所示暫編地號893即編號甲、暫編地號893⑴即編   
       號乙部分，面積2,236.24平方公尺之土地，分歸曾漢   
       州、曾玉豐共同取得
編號 共有人 應有部分比例  1 曾漢州 2分之1  2 曾玉豐 2分之1 

附表三：附圖所示暫編地號893⑵即編號丙部分，面積2,236.24  
        平方公尺之土地，分歸鄭淑淇、李振愷共同取得
編號 共有人 應有部分比例  1 鄭淑淇 10分之9  2 李振愷 10分之1 

附表四：
編號 共有人 訴訟費用負擔比例  1 曾漢州 4分之1  2 曾玉豐 4分之1  3 鄭淑淇 20分之9  4 李振愷 20分之1